【裁判字號】    88,訴,1400
【裁判日期】    890810
【裁判案由】    債務人異議之訴
【裁判全文】
臺灣士林地方法院民事判決  八十八年度訴字第一四○○號
    原      告  丙○○
    訴訟代理人  楊進興律師
    複 代理 人  乙○○      住台北市○○○路○段九六號十二樓
    被      告  國泰人壽保險股份有限公司
                            設台北市○○路○段二九六號
    法定代理人  戊○○      住.
    訴訟代理人  丁○○      住台北市○○路○段二九六號二三樓
                甲○○      住.
右當事人間債務人異議之訴事件，本院判決如左：
    主    文
確認原告所有坐落台北市○○區○○路一段三十二巷十五弄五號三樓房屋（建號：二
一四五九號）所有權全部及其基地即台北市○○區○○段二小段三一七、三二一地號
土地所有權應有部分各二萬分之二七０，於民國八十七年四月三日於台北市士林地政
事務所為被告設定本金最高限額新台幣參佰陸拾萬元之抵押權及其所擔保之債權均不
存在。
被告應將前項所示之抵押權設定登記予以塗銷。
本院民事執行處八十八年度執字第六四Ｏ六號強制執行事件就前開第一項所示不動產
所為之強制執行程序應予撤銷。
訴訟費用由被告負擔。
    事    實
甲、原告方面：
一、聲明：
  (一)確認原告所有坐落台北市○○區○○路一段三十二巷十五弄五號三樓房屋（建號
    ：二一四五九號）所有權全部及其基地即台北市○○區○○段二小段三一七、三
    二一地號土地所有權應有部分各二萬分之二七０（下稱「系爭房地」），於民國
    八十七年四月三日於台北市士林地政事務所為被告設定本金最高限額新台幣（下
    同）三百六十萬元之抵押權（下稱「系爭抵押權」）及其所擔保之債權（下稱「
    系爭擔保債權」）均不存在。
  (二)被告應將前項所示之抵押權設定登記予以塗銷。
  (三)鈞院民事執行處八十八年度執字第六四Ｏ六號強制執行事件（下稱「系爭強制執
    行事件」）就系爭房地所為之強制執行程序應予撤銷。
二、陳述：
  (一)訴外人張素幼為原告之養女，因於八十六年間財務狀況發生困難，於八十六年年
    底假冒原告之名義，向台北市士林地政事務所之公務員謊稱原告所有系爭房地之
    所有權狀遺失，而聲請補發系爭房地之權狀，又在淡水鎮戶政事務所，假冒原告
    之名義申請補發印鑑證明，並偽刻印鑑章，冒用原告之名義在華南商業銀行開設
    帳戶。嗣於八十七年三月間向被告公司辦理系爭房地抵押貸款。而原告係於八十
    七年九月十六日突然收到台北市地政事務所登記案件補正通知，甚覺奇怪，因原
    告不識字乃找小女兒閱讀及洽詢地政機關，始知系爭房地已遭人冒名設定第一順
    位即系爭抵押權、第二順位華信銀行抵押權。原告不勝訝異，急忙由小女兒陪同
    趕至華信銀行阻止撥款華信銀行始未辦理撥款，並詢明係遭他人冒名偽造後，同
    意塗銷抵押權。而系爭抵押權經詢明被告總公司及調取相關借貸資料後始知是因
    原告之養女張素幼（任職被告公司）擅自拿原告遭變更之印鑑章、印鑑證明及擅
    自謊報權狀遺失換發新所有權狀辦理貸款，原告不勝訝異及憤怒，要求張素幼儘
    速辦理塗銷上開抵押權。惟張素幼不念原告從小養育之恩竟予拒絕。
  (二)原告無奈乃於八十七年九月二十五日委託律師函催張素幼返還上開證件資料並負
    責塗銷抵押權俾回復原狀，詎張素幼仍置之不理。遂向台灣士林地方法院檢察署
    提起告訴，上開犯罪事實業經該署以八十七年偵字第九四七七號偵查終結提起公
    訴，並經鈞院刑事庭以八十八年度訴字第六四號刑事判決「張素幼連續行使偽造
    私文書，足以生損害於公眾及他人，處有期徒刑壹年」，亦即認定系爭抵押權之
    設定確係由張素幼以偽造文書之手段虛偽設定，並非由原告丙○○本人設定，自
    應依法塗銷，以符法制。
  (三)按抵押權為擔保債權清償之不動產物權，民法第八百六十條及第八百六十一條定
    有明文，倘若主債權不存在，抵押權即無所附麗。又設定抵押權係不動產物權契
    約，依民法七百六十條規定，應以書面為之，依同法第三條規定，書面形式則必
    須使用文字，固不必由本人自寫，但必須親自簽名或蓋章，如有委任亦必須有正
    式委任書，以資驗證，否則無效（民法第五百三十一條、民法第七十三條）。本
    件原告並未向銀行或他人辦理貸款，亦未曾同意提供系爭不動產設定抵押擔保，
    或提供他人設定，而張素幼擅自拿原告之遭變更之印鑑章、印鑑證明及擅自謊報
    權狀遺失換發新所有權狀而向被告辦理抵押貸款，自非法所許，其債權及抵押權
    設定之法律關係均不存在。故系爭抵押權在轄區地政機關所為之設定登記，自應
    予塗銷，方為適法。
  (四)原告所有之系爭房地，已由被告聲請拍賣，經鈞院八十八年度拍字第八九四號裁
    定准予拍賣，現由鈞院民事執行處八十八年度民執字第六四０六號強制執行中。
    按強制執行法第十四條第二項規定：「執行名義無確定判決同一效力者，於執行
    名義成立前如有債權不成立或消滅妨礙債權人請求之事由發生，債務人亦得於強
    制執行程序終結前提起異議之訴」，依前所述，原告與被告之主債權並不存在，
    就原告所有系爭房地所設定之系爭抵押權因無所附麗亦不存在，原告所有之系爭
    房地卻遭鈞院強制執行程序予以查封拍賣，顯有違誤，故依法提起債務人異議之
    訴，請求撤銷對該系爭房地之強制執行。
  (五)被告辯稱：原告提供系爭房地為擔保，於八十七年四月十六日向被告借款三百萬
    元，前開借款之抵押權設定辦理及借貸契約之借據、約定書、切結書等文件之簽
    署均屬借款人親自為之，並有對保人員吳美玲在場親見云云。惟原告堅決否認上
    開被告所稱辦理借款之抵押權設定等文件為原告親自為之。蓋原告對於上開情形
    確實完全不知情，而係於八十七年九月十六日突然收到士林地政事務所登記案件
    補正通知，甚覺奇怪，因原告不識字乃找小女兒閱讀及洽詢地政機關，始知系爭
    房地已遭人冒名設定第一順位即系爭抵押權及第二順位華信銀行抵押權等情，已
    如前述。且系爭房地之抵押借款，確係由張素幼連續行使偽造文書冒名設定，業
    經鈞院刑事庭判處「張素幼連續行使偽造私文書，足以生損害於公眾及他人，處
    有期徒刑壹年」，並詳細認定其犯罪事實及理由於判決書，恭請卓參甚明。
  (六)至於被告所稱對保人員吳美玲，其既為被告公司之受僱人，其證言又與其本身有
    利害關係（按如其陳稱未得原告同意則勢將成為共犯之虞），故殊難期其為公正
    客觀之陳述，是其所為證言，亦殊不足採信，恭請明鑒。況且刑事判決書並未稱
    吳美玲有如此證述，故被告所辯，殊屬無據。
  (七)被告聲請傳訊之證人吳美玲於刑事庭雖證稱：「我有告訴她貸款三百萬．．她說
    不識字，我就請她蓋手印」云云，又湯守民於刑事庭雖證稱：「我有說房屋貸款
    」云云。惟查，證人吳美玲為被告公司職員，而湯守民為華信商業銀行之職員。
    其職責既為負責客戶對保之工作，如何能期待其證述「未告知客戶貸款之內容」
    ，否則豈非有虧其職守，甚至將遭受公司或銀行內部之懲戒，是上開刑事庭證人
    之證詞，既對其自身利害關係，難期公正客觀，殊無足採。
  (八)原告於刑事庭原審八十八年五月廿五日開庭時即對上開證人之證言予以駁斥：「
    她(吳美玲)沒有這麼說，我沒有跟人家借錢，她是冤枉我的」、「沒有拜託她填
    寫，我不認識她（吳美玲），我蓋手印，是因為張素幼告訴我，說我兒子有三萬
    元（保險金）要領」、「沒有看到她（吳美玲），是張素幼帶我去國泰人壽，她
    幫我辦手續，我蓋手印」等語。又參以證人吳美玲於刑事庭原審八十八年五月廿
    五日開庭時證稱：「她 (丙○○）在一樓總行櫃台桌子，張素幼與丙○○坐在一
    起，我在對面幫她辦手續」等語。又證人湯守民於刑事庭原審八十八年五月廿五
    日開庭時證稱：「我都是跟張素幼接觸．．至於合約細節是跟張素幼談的」、「
    我們是跟張素幼溝通．．以為丙○○都知道」等語（見上開刑事庭筆錄）。由上
    足見，系爭房地之抵押借款，無論是被告或華信銀行部分，均係由張素幼負責與
    執行承辦人接洽，而原告既不識字亦不會說國語均被矇蔽，印章亦遭盜用，被告
    所撥入之款項亦由張素幼花用一空，張素幼對此均坦承在案。
  (九)張素幼於刑事案件偵查中八十七年十一月十九日開庭時，經原告當庭向其催討，
    張素幼始當庭交還系爭房地所有權狀三張及華南銀行石牌分行帳戶：00000
    0000000存摺及印鑑章（木頭章）。並經原告代理人於八十七年十二月一
    日具「陳報狀」陳報上開資料給檢察官在案。經查，上開被告所交還之房屋及土
    地所有權狀三張乃於八十六年十二月九日申請地政機關補發者，又上開木頭印鑑
    章乃於八十六年十二月五日向戶政機關申請變更印鑑者，又上開華南銀行石牌分
    行存摺乃於八十六年十二月五日第一次申請開戶者。然而原告原有之所有權狀三
    張並未遺失何須補發？又原來塑膠製印鑑章亦有留存何須辦理印鑑變更？又上開
    華南銀行石牌分行存摺，除了張素幼冒名提領之各筆款項外，原告均未曾使用該
    存摺。由以上事實足證，本件系爭抵押貸款，確實未經原告之同意，否則張素幼
    何須大費周章，辦理權狀遺失補發及印鑑變更等麻煩手續。
  (十)被告稱本件應屬民法第九十二條「因被詐欺或被脅迫而為意思表示者，表意人得
    撤銷其意思表示」云云。惟查，系爭抵押權之設定乃遭張素幼偽造文書所致，業
    經刑事判決認定，已如前述。殊與因詐欺為意思表示之情形有間，自與民法第九
    十二條規定無涉，併此敘明。
  (十一)張素幼刑事部分，業經台灣高等法院八十八年度上訴字第四七三七號於八十九年
    六月廿二日刑事判決「張素幼連續行使偽造私文書，足以生損害於公眾及他人，
    處有期徒刑壹年」，足見系爭抵押權確係在張素幼偽造文書之情況下所為，原告
    根本不知情亦不同意，自應判決予以塗銷抵押權。
三、證據：提出系爭房地登記簿謄本、律師函影本、本院八十八年度訴字第六四號刑
    事判決影本、本院八十八年度訴字第六四號刑事案件八十八年五月廿五日開庭筆
    錄影本、台灣高等法院八十八年度上訴字第四七三七號刑事判決影本、華南商業
    銀行存摺影本各一份、新、就印鑑印文二枚、新、舊系爭房地所有權狀影本各三
    份。
乙、被告方面：
一、聲明：原告之訴駁回。
二、陳述：
  (一)原告於刑事訴訟程序中所陳述之部分多有不實，顯係為脫免其清償責任所為狡飾
    之詞，是其就印鑑章變更是否為其親為及有無至被告公司對保有關陳述之真實性
    令人懷疑，不足採信。
  (二)原告確曾於貸款時前往被告公司就借貸事項及金額對保，此有蓋有原告指印之借
    據等文書可證，被告公司之對保人員吳美玲並將有關對保之規定當面予以告知，
    且核撥帶款之銀行往來帳戶亦係原告提供，原告當然知悉其於被告公司所為者係
    借款行為。
  (三)被告已依原告指示將其借貸之款項撥入其本人於華南銀行之帳戶內，兩造間之消
    費借貸契約自已成立生效。況系爭房地目前係出租予第三人，實難令人相信原告
    係遭張素幼任意欺瞞，隨意擺佈而懵然不知。
  (四)縱原告係遭詐欺而為借貸之意思表示，依民法第九十二條之規定，亦屬不得撤銷
    。
三、證據：聲請訊問證人吳美玲。
丙、本院依職權調閱系爭強制執行事件全卷。
    理    由
一、本件原告起訴主張：訴外人張素幼為原告之養女，並曾任職於被告公司，於八十
    六年年底假冒原告名義，向台北市士林地政事務所之公務員謊稱原告所有系爭房
    地之所有權狀遺失，而聲請補發系爭房地之權狀，又在台北縣淡水鎮戶政事務所
    假冒原告名義申請補發印鑑證明，並偽刻印鑑章，冒用原告名義在華南商業銀行
    開設帳戶，嗣於八十七年三月間擅自拿原告遭變更之印鑑章、印鑑證明及擅自謊
    報權狀遺失換發之新所有權狀，冒原告名義將系爭房地設定系爭抵押權予被告，
    並向被告貸款三百萬元，案經台灣高等法院以八十八年度上訴字第四七三七號刑
    事判決「張素幼連續行使偽造私文書，足以生損害於公眾及他人，處有期徒刑壹
    年」，並認定系爭抵押權確係由張素幼冒用原告名義以偽造文書之手段虛偽設定
    予被告，並冒原告名義據以向被告貸款三百萬元，而非由原告本人以系爭房地向
    被告抵押借款，是系爭抵押權及其所擔保之債權均不存在，系爭抵押權在轄區地
    政機關所為之設定登記，自應予塗銷；又原告所有之系爭房地，業經被告聲請本
    院以八十八年度拍字第八九四號裁定准予拍賣，並由本院民事執行處以八十八年
    度民執字第六四０六號民事執行事件執行查封之強制執行程序，為此，訴請確認
    兩造間之系爭抵押權及其所擔保之債權均不存在，被告並應塗銷系爭抵押權設定
    登記，以及訴請撤銷本院前開對系爭房地之強制執行程序等語。
二、被告則以：原告就印鑑章變更是否為其親為及有無至被告公司對保有關陳述，不
    足採信，且原告確曾於貸款時前往被告公司就借貸事項及金額對保，被告公司之
    對保人員吳美玲並將有關對保之規定當面予以告知，且核撥貸款之銀行往來帳戶
    亦係原告提供，原告當然知悉其於被告公司所為者係借款行為，又被告已依原告
    指示將其借貸之款項撥入其本人於華南銀行之帳戶內，是兩造間之消費借貸契約
    自已成立並生效，況系爭房地目前係由原告出租予第三人，實難令人相信原告係
    遭張素幼任意欺瞞，隨意擺佈而懵然不知，縱原告係遭詐欺而為借貸之意思表示
    ，依民法第九十二條之規定，亦屬不得撤銷云云，以資抗辯。
三、原告主張系爭房地為原告所有，而訴外人張素幼為原告之養女，並曾任職於被告
    公司，於八十六年年底假冒原告名義，向台北市士林地政事務所之公務員謊稱原
    告所有系爭房地之所有權狀遺失，而聲請補發系爭房地之權狀，原告以被告未清
    償系爭抵押權所擔保之債務為由，聲請本院以八十八年度拍字第八九四號裁定准
    予拍賣系爭房地，並由本院民事執行處以八十八年度民執字第六四０六號民事執
    行事件執行查封之強制執行程序等事實，業據其提出與所述相符之系爭房地登記
    簿謄本、新、舊系爭房地所有權狀影本為證，並經本院依職權調取系爭強制執行
    事件全卷核閱無訛，復為被告所不爭執，自堪信為真正。
四、原告主張張素幼於八十七年三月間擅自拿原告遭變更之印鑑章、印鑑證明及擅自
    謊報權狀遺失換發之新所有權狀，冒原告名義將系爭房地設定系爭抵押權登記予
    被告，並向被告貸款三百萬元等事實，為被告所否認，辯稱原告確曾於貸款時前
    往被告公司就借貸事項及金額對保，被告公司之對保人員吳美玲並將有關對保之
    規定當面予以告知，被告已依原告指示將其借貸之款項撥入其本人於華南銀行之
    帳戶內，是兩造間之系爭抵押權設定及消費借貸契約自已成立並生效云云。惟查
    ，關於「張素幼於八十七年四月上旬某日，在其服務之被告公司，接續於借據內
    借款人欄、約定書內借款人欄、匯款同意書內立同意書人簽章欄各盜用『丙○○
    』印鑑印文一枚，以偽造原告名義向被告借款三百萬元之借據、約定書、匯款同
    意書私文書各一件，並持以提出被告公司行使，用以申請貸款。旋又於八十七年
    四月上旬某日，向原告謊稱原告之子有一筆保險金須人代領，而誘使不識字之原
    告同赴被告公司對保，並於前述偽造之借據內借款人欄、匯款（至華南商業銀行
    石牌分行00000000000之五號帳戶）同意書內立同意書人簽章欄各按
    指印一枚，並使被告公司陷於錯誤，同意核貸撥款三百萬元匯入丙○○上開華南
    商業銀行石牌分行00000000000之五號帳戶內，足生損害於原告及被
    告公司。其後張素幼為領取該三百萬元貸款，即基於同前之概括犯意，連續於八
    十七年四月十六日、八十七年四月十七日、八十七年四月十七日、八十七年四月
    二十八日、八十七年五月四日、八十七年五月二十日，在華南商業銀行石牌分行
    ，分別於存摺存款取款憑條存戶簽章欄各盜用『丙○○』印鑑印文一枚，以偽造
    原告於八十七年四月十六日提領一百萬元、八十七年四月十七日提領七十萬元、
    八十七年四月十七日提領五十萬元、八十七年四月二十八日提領五十萬元、八十
    七年五月四日提領三十萬元、八十七年五月二十日提領五萬元之存摺存款取款憑
    條私文書各一件，並提出華南商業銀行石牌分行行使，使該分行陷於錯誤如數給
    付現款，足生損害於原告及華南商業銀行石牌分行。又連續於八十七年五月十八
    日、八十七年五月十八日，分別於存摺存款存款憑條存戶欄各偽造『丙○○』署
    名一枚，以偽造原告於八十七年五月十八日存入三萬元、八十七年五月十八日存
    入三萬一千元之存摺存款存款憑條私文書各一件，並提出華南商業銀行石牌分行
    行使，足生損害於原告」之事實，迭經本院八十八年度訴字第六四號刑事判決及
    台灣高等法院八十八年度上訴字第四七三七號刑事判決認定在案，有前開判決書
    影本在卷可稽。且查：
  (一)一般人對於牽涉犯罪之事，均避之惟恐不及，絕無對於未曾為之犯行，竟故意編
    篡以自陷囹圄之理。訴外人張素幼於台灣士林地方法院檢察署八十七年度偵字第
    九四七七號刑事案件檢察官偵查中即到庭供承：「（問：是否有拿告訴人的權狀
    去設定抵押？）有，但華信銀行沒貸成」、「（問：你媽有無同意房子讓你抵押
    借錢？）沒有」、「（問：何時申請補發權狀？）八十六年年底；印鑑證明是八
    十七年二、三月申領的」、「（問：華信銀行為何沒辦成？）因為我媽發現了，
    被她擋掉」等語（詳見該偵查卷第卅九頁、第四十頁）。且於本院八十八年度訴
    字第六四號刑事案件初期審理中仍供稱：「（問：八十七年四月十五日又向淡水
    戶政申請補發印鑑證明有無得到？）是我自己去辦的，並沒有跟丙○○講；因辦
    貸款原證明超過時間，所以要請新的；因與國泰人壽辦貸款要直接撥到帳戶，才
    開這帳戶」、「（問：是否八十七年三月間冒用丙○○名義向國泰人壽辦三百萬
    元貸款？）對」、「（問：你母親有同意要貸三百萬元？）沒有」、「（問：為
    何借款上蓋有丙○○指印？）我跟她說弟弟有保險金三萬元可領」、「（問：國
    泰借款三百萬元有撥下來？）有，撥到華南銀行帳戶」、「（問：提示華南銀行
    開戶資料，有何意見？）無意見；上面的丙○○的印章都是我盜蓋的」等語（詳
    見本院八十八年度訴字第六四號刑事案卷第六六頁、第八八頁）。張素幼於長時
    間偵、審中之前述各該供詞對於犯罪之始末均坦承不諱；核與原告指述渠未同意
    張素幼向被告貸款，指印係遭張素幼以渠子有保險金可領為由矇詐方始按捺之情
    節，均相符合，並有系爭房地登記簿影本、台北縣淡水戶政事務所八十八年八月
    九日（八八）北縣淡戶字第四五０號函及所附八十六年十二月五日印鑑變更登記
    申請書、印鑑證明申請書、印鑑證明登記簿影本各一份，台北縣淡水戶政事務所
    八十八年一月二十二日北縣淡戶字第三八七號函及所附八十七年四月十五日印鑑
    證明申請書、委託書（連同申請附件）、印鑑證明登記簿影本各一份、為被告公
    司辦理設定抵押權之土地登記申請書、抵押權設定契約書、戶口名簿影本各一份
    、華南銀行八十八年二月二十三日華石存字第十號函及所附之印鑑卡影本二份、
    存款憑條影本三紙、取款憑條影本六紙附於本院八十八年度訴字第六四號刑事案
    卷內可稽，是原告主張之上開事實及張素幼於刑事案件中所為之前揭自白當屬可
    信。
  (二)證人即被告公司負責辦理貸款之承辦人吳美玲雖於本院八十八年度訴字第六四號
    刑事案件審理中到庭證稱：「她帶她媽媽來，因為她不識字，我有告訴她貸三百
    萬，他希望我幫忙他填寫，我說不可以，要他親自蓋手印；根據公司規定，要影
    印文件給她，我請他蓋手印，她說不需要影印，她不識字；（問：丙○○去國泰
    是否知道要借錢，或是因為張素幼之弟弟有保險金要去領？）我認為她應該知道
    ，因為我當天幫她辦時，有告訴她說要辦房屋貸款，請她自己填寫，也告訴她說
    ，貸款下來匯入她的戶頭，我們當天填寫也蓋了很多手印」云云（詳見本院八十
    八年度訴字第六四號刑事案卷第一三六頁、第一三七頁）。於台灣高等法院八十
    八年度上訴字第四七三七號刑事案件調查中又到庭證稱：「她不會簽字，我叫她
    蓋手印，我有告訴她貸款三百萬，她是蓋手印及木刻章，我有告訴她要貸款三百
    萬，當初我要她親自簽名時，她說她不識字，我就請她蓋手印」、「（問：對保
    時，你有告訴丙○○要用房子抵押貸款三百萬？）有；公司核准後，需帶丙○○
    權狀正本、印鑑證明、她戶籍之戶頭，她來我們公司，我必須讓她簽字據；她來
    對保，對保時，要她填寫借據蓋印章，我拿她權狀正本，辦設定用，申請書寫好
    後，要跟她告知公司如果核准的話，這三百萬必須入她的戶頭，我問她入那個戶
    頭？她給我一本華南銀行戶頭，我影印好後送到公司去」云云（詳見台灣高等法
    院八十八年度上訴字第四七三七號刑事案卷第廿九頁、第卅頁）。惟查，一般貸
    款申請人均須先行提出借款申請、書立借據，再由貸放行庫徵信、對保，此為週
    知之事實。而證人吳美玲係負責辦理本件貸款之承辦人，在同為該公司職員之張
    素幼申請貸款時竟仍由張素幼為經手人，貸款過程均由張素幼提出權狀接洽，先
    後僅在對保時見原告一次（詳見台灣高等法院八十八年度上訴字第四七三七號刑
    事案卷第九０頁），申請書上亦僅書寫張素幼居住之台北市○○區○○街一段二
    四九號為通訊及收息之地址（詳見台灣士林地方法院檢察署八十七年度偵字第九
    四七七號偵查卷第廿九頁），顯見證人吳美玲於辦理本件貸放款時，多有循私而
    未依規定辦理；果若因辦理程序有缺失致遭他人冒貸，恐影響及被告公司之求償
    權，證人吳美玲亦有被追償之危險，是故其證言是否能確然真實、公正，自非無
    疑。況證人吳美玲於台灣高等法院八十八年度上訴字第四七三七號刑事案件調查
    中又證稱：「（借款申請書）是在對保之前填的，也就是公司要送審核時填的；
    上面丙○○是誰蓋章的我不知道；我在對保時，沒有拿借款申請書給丙○○看，
    因借款申請書在總公司要審核，我們手上沒有，有正式借據」等語（詳見台灣高
    等法院八十八年度上訴字第四七三七號刑事案卷第九０頁）；顯見借款申請書係
    出自張素幼偽造。且張素幼在本院八十八年度訴字第六四號刑事案件初期審理中
    已供稱：「（問：是否八十七年三月間冒用丙○○名義向國泰人壽辦三百萬元貸
    款？）對」、「（問：你母親有同意要貸三百萬元？）沒有」、「（問：為何借
    款上蓋有丙○○指印？）我跟她說弟弟有保險金三萬元可領」、「（問：國泰借
    款三百萬元有撥下來？）有，撥到華南銀行帳戶」等語（詳見台灣高等法院八十
    八年度上訴字第四七三七號刑事案卷第六六頁）。而華南商業銀行石牌分行00
    000000000之五號帳戶，在本案發生之前均由張素幼在使用，亦有張素
    幼所偽造之存款提款憑條附於本院八十八年度訴字第六四號刑事案卷可稽。果若
    本案貸款係由原告本人所申請，則於證人吳美玲告知貸款將撥入前述張素幼使用
    中之華南商業銀行石牌分行帳戶時，原告豈有不立予反對之理？凡此各節，均可
    得見證人吳美玲之供證多有不實。至於另證人周明輝於台灣高等法院八十八年度
    上訴字第四七三七號刑事案件調查中之供證，僅得證明原告曾至被告公司一次，
    關於有無聽見證人吳美玲向原告說明乙節，則據其表示已記不清楚；依該證人之
    證言，尚不足為被告有利之認定，附此敘明。
  綜上所述，原告主張系爭抵押權係由張素幼冒用原告名義以偽造文書之手段虛偽設
  定予被告，並冒原告名義據以向被告貸款三百萬元，而非由原告本人以系爭房地向
  被告抵押借款，是系爭抵押權及其所擔保之債權均不存在之事實，堪予認定。被告
  所辯原告確曾於貸款時前往被告公司就借貸事項及金額對保，被告公司之對保人員
  吳美玲並將有關對保之規定當面予以告知，是兩造間之系爭抵押權設定及消費借貸
  契約自已成立並生效云云，尚難憑採。
五、按所有人對於妨害其所有權者，得請求除去之，民法第七百六十七條中段規定甚
    明。次按執行名義無確定判決同一效力者，於執行名義成立前如有債權不成立或
    消滅妨礙債權人請求之事由發生，債務人亦得於強制執行程序終結前提起異議之
    訴，強制執行法第十四條第二項定有明文。經查兩造間既無系爭抵押權及其所擔
    保債權存在，且原告以被告未清償系爭抵押權所擔保之債務為由，聲請本院以八
    十八年度拍字第八九四號裁定准予拍賣系爭房地，並由本院民事執行處以八十八
    年度民執字第六四０六號民事執行事件執行查封之強制執行程序等情，已如前述
    ，而系爭抵押權之登記及被告向本院聲請查封系爭房地之強制執行程序確已妨害
    原告系爭房地之所有權，是揆諸上開規定，原告依民法第七百六十七條中段之規
    定，訴請確認系爭抵押權及其所擔保之債權均不存在，並訴請被告塗銷系爭抵押
    權登記，以及訴請撤銷本院系爭強制執行事件對系爭房地所為之強制執行程序，
    即無不合，為有理由，均應予准許。又因原告本人既未與被告訂立系爭抵押權設
    定契約及借款契約，是本件系爭抵押權及其所擔保之債權自始即不存在，原告亦
    非基於其被詐欺而主張撤銷設定抵押權及借貸之意思表示，故被告辯稱原告不得
    撤銷上開契約云云，洵屬誤會，附此敘明。
六、本件判決基礎已臻明確，兩造其餘之攻擊防禦方法及訴訟資料經本院斟酌後，核
    與判決不生影響，無一一論述之必要，併予敘明。
據上論結，原告之訴為有理由，依民事訴訟法第七十八條，判決如主文。
中      華      民      國    八十九    年      八      月      十      日
                                    臺灣士林地方法院民事第二庭
~B法      官  張國勳
右為正本係照原本作成。
如對本判決上訴須於判決送達後廿日內向本院提出上訴狀。
中      華      民      國    八十九    年      八      月     十六     日
~B法院書記官  李汝婷


司法院資訊處製作；財團法人民間司法改革基金會備份。
